【裁判字號】    90,上易,77
【裁判日期】    900404
【裁判案由】    竊佔
【裁判全文】
臺灣高等法院高雄分院刑事判決    九十年度上易字第七七號
    上  訴  人  臺灣高雄地方法院檢察署檢察官
    被      告  甲○○
右上訴人因被告竊佔案件，不服臺灣高雄地方法院八十九年度易字第一二九一號，中
華民國八十九年十月三十日第一審判決（起訴案號：臺灣高雄地方法院檢察署八十八
年度偵字第二五一八三號），提起上訴，本院判決如左：
    主    文
上訴駁回。
    理    由
一、公訴意旨略以：被告甲○○明知高雄縣田寮鄉○○○段二一五之一地號土地（下
    稱系爭土地）為告訴人乙○○所有，自己對該土地並無所有權，亦無正當使用權
    源，竟仍意圖為自己不法之利益，於民國八十七年十二月間，未經所有權人之同
    意，擅自竊佔該地興建房屋，私設道路，經告訴人發覺制止仍繼續竊佔使用而不
    願恢復原狀，因認被告甲○○涉有刑法第三百二十條第二項之竊佔罪嫌云云。
二、按犯罪事實應依證據認定之，無證據不得推定其犯罪事實；又不能證明被告犯罪
    者，應諭知無罪之判決，刑事訴訟法第一百五十四條及第三百零一條分別定有明
    文。又事實之認定，應憑證據，如未能發現相當證據，或證據不足以證明，自不
    能以推測或擬制之方法，以為裁判之基礎，最高法院四十年度臺上字第八六號判
    例可資參照。再刑法第三百二十條第二項之竊佔罪，為即成犯，係以意圖為自己
    或第三人不法之利益而竊佔他人之不動產為其構成要件，行為人以己力支配他人
    不動產時，竊佔行為即已完成，犯罪即行成立，至以後之繼續竊佔乃狀態之繼續
    ，而非行為之繼續，最高法院六十六年度臺上字第三一一八號、二十五年度上字
    第七三七四號判例亦分別著有明文。因此，如行為人於佔用他人不動產之始，無
    明知為他人之不動產，卻仍基於為自己或第三人不法利益之意圖而佔用之情形，
    即不該當本罪。縱事後得知自己無所有權而仍繼續佔用之，亦因其佔用他人不動
    產之行為於行為人實質支配管領該不動產時即已完成，雖嗣後延續先前之佔用狀
    態而拒絕返還該不動產，然於其佔用狀態持續中既別無其他竊佔行為之介入可言
    ，自不另成立本罪（法務部 (85)法檢 (二)字第2763號法律問題亦同此見解）。
三、本件公訴意旨認被告涉犯刑法第三百二十條第二項之竊佔罪嫌，無非係以告訴人
    之指述、土地登記謄本及現場照片十幀等，為其論罪依據。惟訊據被告，固不否
    認有佔用告訴人上開土地，惟堅決否認有何竊佔犯行，辯稱：田寮鄉○○○段二
    ０三號及二０四之二號土地係各向劉安重、林長存購得，在購得二０三號土地時
    上面即有房子，於父母去世後，伊才將房子重建，當時告訴人並未加以阻止且未
    測量，是房子重建完成後才測量，重建之初不知有佔用到告訴人所有之系爭土地
    等語。經查：
(一)、系爭新建蓋之建物除小部分佔用告訴人之系爭土地外，其餘大部分均係蓋在田寮
    鄉○○○段二０三號及二０四之二號土地上之情，有高雄縣路竹鄉地政事務所複
    丈成果圖及告訴人提出之房屋位置圖各一紙附卷可稽；而前開二０三號土地為被
    告所有，有不動產買賣契約書影本及土地登記謄本各一份附卷可按，至地號二０
    四之二號土地之土地登記謄上所有權人固非被告名義，惟上開土地係由案外人林
    長存賣予被告等情，亦據證人（告訴人之子）劉隆昌與證人林長存證陳在卷，復
    有同意書一紙附卷可按，雖該該同意書內容所載及證人林長存並未明確指明買賣
    之標的即係二０四之二號土地，惟臺灣早期買賣土地，僅係交付價金，並到場指
    界確定範圍即算買賣完成，而未辦理過戶登記之情形，所在多有，果被告非自林
    長存處購得前開二０四之二號土地，證人林長存大可置身事外，豈會甘冒被訴偽
    證之危險而出庭作證之理，且迄今復未見土地登記上之所有權人出面主張權利等
    情，足認被告雖未辦理移轉登記而仍未取得所有權，然其主觀上確信有本於所有
    權而使用該土地之權源，尚非無據之虛言。
(二)、又被告重建前之舊屋及其所坐落之土地，係向林長存購入，購入之初該舊屋即已
    有部分佔用告訴人所有之系爭土地，嗣後被告於八十八年間拆除重建，惟新屋所
    坐落之基地並非原來舊屋之基地，其中一部份仍然佔用系爭土地等情，除迭據被
    告供陳在卷，復經證人林長存及劉隆昌證述明確，應堪認定為真實；又被告係於
    八十七年十二月間重建系爭房屋，依卷附高雄縣路竹地政事務所中華民國九十年
    二月九日路地所二字第０一０一四號函所載：「：：二０三地號於八十八年一月
    十三日由甲○○申請複丈（Ｂ丈０二三號），本所於八十八年一月二十六日派員
    辦理第一次複丈並訂界埋樁在案」，顯見告訴人指陳被告搭蓋系爭房屋時並未經
    地政機關鑑界，嗣告訴人發覺並寄發存證信函後，被告始向地政事務所申請鑑界
    ，並由路竹地政事務所於八十八年一月二十六日第一次派員複丈等情，亦堪採信
    。從而，被告於重建之初，主觀上乃係基於在其向林長存購入而具有所有權之土
    地上搭建房屋之確信而重建系爭房屋，尚難謂有何為自己不法利益之意圖。
(三)、至被告雖於告訴人寄發存證信函後產生系爭房屋已佔用他人土地之懷疑，並於八
    十八年一月二十六日複丈完成後轉為確認此一事實，而仍拒絕返還土地以繼續搭
    建系爭房屋一節。按竊佔罪之成立須以行為人於佔用他人不動產之始，無明知為
    他人之不動產，卻仍基於為自己或第三人不法利益之意圖而佔用之，始足該當其
    犯罪構成要件，已俱如前述，則被告縱事後得知此一事實而續為搭建，因其佔用
    之行為乃接續林長存而為之，自應認系爭土地早已為被告所支配管領，其繼續搭
    建之行為僅係佔用他人土地狀態之持續，要難謂已有另一竊佔行為之介入而另行
    成立竊佔罪。至告訴人一再指稱被告重建之初並未鑑界確定其就系爭土地有無所
    有權云云，然就此而言被告或有疏忽，究不得以此逕行推定其即有為自己不法利
    益之意圖，是其所陳，不足採信。此外，復查無其他樍極證據足資證明被告有何
    公訴人所指竊佔之犯行，則本件純屬民事糾葛，應另循民事途徑以求救濟。原審
    以不能證明被告犯行，諭知被告無罪之判決，於法並無不合，上訴意旨仍執前詞
    認被告有罪，指摘原判決不當，為無理由，應予駁回。
據上論結，應依刑事訴訟法第三百六十八條，判決如主文。
本案經檢察官董明正到庭執行職務。
中    華    民    國      九十      年       四       月     四   日
                              臺灣高等法院高雄分院刑事第八庭
                                  審判長法官  郭雅美
                                        法官  張盛喜
                                        法官  洪兆隆
右正本證明與原本無異。
不得上訴。
                                      書記官  葉淑華
中    華    民    國      九十      年       四       月    六    日
                                                                  Ｄ


司法院資訊處製作；財團法人民間司法改革基金會備份。
